臺灣臺北地方法院刑事判決　　　　　　　99年度易字第1883號
公　訴　人　臺灣臺北地方法院檢察署檢察官
被　　　告　張雅然
選任辯護人　童子斌律師
　　　　　　蔡世祺律師
　　　　　　李維剛律師
上列被告因偽造文書案件，經檢察官提起公訴（九十九年度偵字
第六四四二號），本院判決如下：
    主  文
張雅然無罪。
    理  由
一、公訴意旨略以：被告張雅然為翡泰國際藝術中心股份有限公
    司（設臺北市○○區○○路四四一號，下稱翡泰公司）負責
    人，係從事業務之人，明知其員工即告訴人楊政諭於民國九
    十七年十二月三十一日離職，嗣因楊政諭向臺北市政府勞工
    局（下稱勞工局）申訴其積欠薪資，該局於九十八年三月十
    三日函請翡泰公司提出給付楊政諭工資之憑據及九十七年十
    二月至九十八年一月之工資清冊，竟基於行使業務上登載不
    實文書之犯意，於九十八年三月十三日起至同年三月二十日
    間之某日時許，在翡泰公司該址，將原本楊政諭之九十七年
    十一月份攷勤表，不實登載楊政諭於九十八年一月一日、三
    日、四日、五日及六日出勤，嗣由不知情之員工鄭奕凱於九
    十八年二月二十五日將登載不實之九十八年一月份攷勤表拿
    至勞工局勞動檢查處交由檢查員陳榮煌以行使之，足以生損
    害於楊政諭之權益及勞工局管理之正確性。嗣楊政諭向勞工
    局查詢相關資料，發現案卷內竟有上開九十八年一月份之攷
    勤表，始悉上情。因認被告張雅然涉犯刑法第二百十六條、
    第二百十五條之行使業務上登載不實文書罪嫌等語。
二、按犯罪事實應依證據認定之，無證據不得認定犯罪事實。不
    能證明被告犯罪者，應諭知無罪之判決，刑事訴訟法第一百
    五十四條第二項、第三百零一條第一項分別定有明文。又事
    實之認定，應憑證據，如未能發現相當證據，或證據不足以
    證明，自不能以推測或擬制之方法，以為裁判基礎。再認定
    不利於被告之事實，須依積極證據，苟積極證據不足為不利
    於被告事實之認定時，即應為有利於被告之認定，更不必有
    何有利之證據。而認定犯罪事實所憑之證據，雖不以直接證
    據為限，間接證據亦包括在內；然而無論直接或間接證據，
    其為訴訟上之證明，須於通常一般之人均不致有所懷疑，而
    得確信其為真實之程度者，始得據為有罪之認定，倘其證明
    尚未達到此一程度，而有合理之懷疑存在，致無從為有罪之
    確信時，即應為無罪之判決。而刑事訴訟法第一百六十一條
    第一項規定：檢察官就被告犯罪事實，應負舉證責任，並指
    出證明之方法。因此，檢察官對於起訴之犯罪事實，應負提
    出證據及說服之實質舉證責任。倘其所提出之證據，不足為
    被告有罪之積極證明，或其指出證明之方法，無從說服法院
    以形成被告有罪之心證，基於無罪推定之原則，自應為被告
    無罪判決之諭知。又告訴人之告訴，係以使被告受刑事訴追
    為目的，是其陳述是否與事實相符，仍應調查其他證據以資
    審認（最高法院三十年上字第八一六號、四十年臺上字第八
    六號、五十二年臺上字第一三○○號、七十六年臺上字第四
    九八六號、九十二年臺上字第一二八號判例意旨參照）。
三、本件公訴意旨認被告張雅然涉犯刑法第二百十六條、第二百
    十五條之行使業務上登載不實文書罪嫌，無非係以證人即告
    訴人楊政諭之指述、證人陳守評、施玟秀之證述、登載不實
    之告訴人九十八年一月份攷勤表、被告於九十九年五月三日
    刑事陳報狀、勞工局勞動檢查處卷內告訴人九十七年五月至
    十月、九十七年十二月、九十八年一月份攷勤表及告訴人九
    十七年五月至十二月之薪資明細表（他卷第二頁、第三頁、
    第十一頁至第二十頁、第二一頁、第四八頁，偵卷第十二頁
    至第十五頁、第二一頁至第二三頁、第五二頁、第五三頁參
    照）等件資為論據。
四、證據能力之認定：
  (一)茲就被告及其選任辯護人表示爭執之證據，即證人即告訴人
    楊政諭之指訴及證人施玟秀之證述，是否具有證據能力，論
    述如下：
  1.按「被告以外之人於審判外之言詞或書面陳述，除法律有規
    定者外，不得作為證據」、「證人、鑑定人依法應具結而未
    具結者，其證言或鑑定意見，不得作為證據。」，刑事訴訟
    法第一百五十九條第一項、第一百五十八條之三分別定有明
    文，又被害人、告訴人均係被告以外之人，其在偵查、審理
    中所為被害經過之陳述，仍應居於證人之地位，依法具結，
    以擔保其供述之信用性與憑信性。倘未行具結，按諸刑事訴
    訟法第一百五十八條之三之規定，不得作為證據（最高法院
    九十七年度臺上字第六一六九號判決意旨參照）。查證人即
    告訴人楊政諭於九十八年十月七日、九十八年十一月十九日
    、九十九年一月十八日警詢時之陳述（他卷第二頁、第三頁
    、第十一頁至第十三頁、第二十頁、第二一頁參照），屬被
    告以外之人於審判外之言詞陳述，為傳聞證據，不具證據能
    力；至證人楊政諭於九十九年二月二十四日接受檢察官偵訊
    時（他卷第四八頁參照），就被告偽造文書之內容及動機等
    有所陳述，此次偵訊其等係以告訴人之身分應訊，且未就其
    陳述內容以證人身分作證並具結擔保其等所述實在，此有該
    偵訊筆錄在卷可稽，揆之上開說明，其於該次偵訊所為之指
    訴，亦不得作為本案證據。然證人楊政諭嗣於本院一○○年
    一月三十一日審理時到庭具結作證，其結證內容與其上所述
    不一致之處，則仍可以上開無證據能力之偵訊內容作為彈劾
    證據，辨明其於審判中證詞之證明力高低（最高法院九十四
    年度臺上字第六八八一號、九十七年度臺上字第一九八一號
    判決意旨參照）。
  2.至證人施玟秀於九十九年六月二十三日偵訊時之證述（偵卷
    第五二頁、第五三頁參照），雖均亦屬被告以外之人於審判
    外所為之陳述，惟其係於檢察官偵查中基於證人之身份而為
    陳述，且經合法具結，有證人結文一紙在卷可稽（偵卷第五
    一頁參照），而偵查中檢察官向被告以外之人所取得之陳述
    ，原則上均能遵守法律規定，不致違法取供，其可信性極高
    ，並無顯有不可信之情況，依刑事訴訟法第一百五十九條之
    一第二項之規定，上開證述應具有證據能力。至詰問權係指
    訴訟上當事人有在審判庭輪流盤問證人，以求發現真實，辨
    明供述證據真偽之權利，其於現行刑事訴訟制度之設計，以
    刑事訴訟法第一百六十六條以下規定之交互詰問為實踐，屬
    於人證調查證據程式之一環；與證據能力係指符合法律所規
    定之證據適格，而得成為證明犯罪事實存在與否之證據資格
    ，性質上並非相同。此項未經被告詰問之被告以外之人於偵
    查中向檢察官所為之陳述，依刑事訴訟法第一百五十九條之
    一第二項之規定，原則上屬於法律規定為有證據能力之傳聞
    證據，於例外顯有不可信之情況，始否定其得為證據。是得
    為證據之被告以外之人於偵查中所為之陳述，因其陳述未經
    被告詰問，應認屬於未經合法調查之證據，並非無證據能力
    ，而禁止證據之使用。此項詰問權之欠缺，非不得於審判中
    由被告行使以補正，而完足為經合法調查之證據（最高法院
    九十六年度臺上字第四○六四號判決意旨參照）。而本院於
    審判中已傳訊證人施玟秀到庭，由檢察官及被告之選任辯護
    人對其行交互詰問，揆諸上揭判決意旨，應認上開得為證據
    之證人施玟秀於檢察官偵查中之證述，業經本院合法調查，
    附此敘明。
  (二)至本判決下列所引用之其他各項證據方法之證據能力，公訴
    人、被告及其選任辯護人於本院準備程序及審判期日均未予
    爭執，且迄至言詞辯論終結前亦未再聲明異議（本院一○○
    年十二月十五日審判筆錄參照），本院審酌該等陳述作成時
    之情況，並無不宜作為證據之情事，依刑事訴訟法第一百五
    十九條之五之規定，自得作為證據，併此敘明。
五、被告之辯解：
    被告張雅然固坦承告訴人楊政諭於翡泰公司之任職期間為九
    十七年五月至九十七年十二月三十一日，楊政諭離職後曾向
    勞工局申訴，故翡泰公司曾遵勞工局之通知，提供楊政諭於
    翡泰公司任職期間之攷勤表等資料之事實，惟堅決否認有何
    行使業務上登載不實文書之犯行，辯稱：勞工局發通知要求
    翡泰公司提交楊政諭之出勤資料時，是由翡泰公司負責人事
    的員工施玟秀、鄭奕凱與執行長謝治平處理的，我沒有細看
    ，因為我身為董事長，業務繁忙，不可能管那麼細，我不知
    道到底是何人擅自去更改楊政諭的攷勤表，我想有可能是離
    職員工為了保護自己才把責任推給公司；何況楊政諭是因為
    打破公司珠寶、遺失公司耳環而離職，我怎麼可能再去改他
    的攷勤表讓他可以多領薪資，這件事情與我無關等語。
六、查告訴人楊政諭原自九十七年五月起任職於翡泰公司，因故
    於九十七年十二月三十一日離職，此業經證人楊政諭、謝治
    平於本院一○○年一月三十一日審理時證述綦詳（本院當日
    審判筆錄參照），且為被告所是認，又翡泰公司人事經理陳
    守評係於九十七年十一月十四日離職，此業經證人陳守評於
    九十八年八月三十一日偵訊時證述明確（偵卷第十三頁參照
    ），是楊政諭實無可能於九十八年一月一日、三日、四日、
    五日及六日仍有於翡泰公司出勤，並將攷勤表交由陳守評在
    其上簽署「評」字以作為打卡紀錄之可能，合先敘明。況經
    本院以肉眼核對被告於本院一○○年一月三十一日庭呈楊政
    諭於翡泰公司任職期間（九十七年五月至九十七年十二月）
    全部攷勤表（本院卷(二)第一○八頁至第一一一頁參照）之結
    果，其中九十七年十一月部分有所欠缺，惟另有九十八年一
    月之部分；且關於九十八年一月之該張攷勤表，其上「九十
    八年一月份」之文字，原係以鉛筆書寫，惟經塗抹後改以原
    子筆書立，且其中之月份欄，更清晰可見原以鉛筆書寫「十
    一」之痕跡，顯見九十八年一月份之該張攷勤表，係塗改九
    十七年十一月份之攷勤表所得無訛。是本件應予釐清者，厥
    為：實際將楊政諭九十七年十一月份攷勤表塗改為九十八年
    一月份之行為人為何人？若行為人非被告，則該人與被告間
    有無犯意聯絡與行為分擔？經查：
  1.證人楊政諭於本院一○○年一月三十一日審理時，證稱：我
    原在翡泰公司任職，因志趣不合，故於九十七年十一月時填
    寫離職單表明在同年十二月三十一日辭職，當天也是我最後
    一天上班打卡，九十八年一月一日至六日我沒有到翡泰公司
    上班，我是因為沒有拿到九十七年十二月的薪水，到勞工局
    勞動檢查處申訴，後來閱卷時，才發現卷內竟然有我九十八
    年一月份的攷勤表，因為我曾收到翡泰公司存證信函，說我
    沒告訴公司就逕自辭職，要告我業務侵占，所以我才認為卷
    內九十八年一月份的攷勤表應該是被偽造的；我記得我任職
    翡泰公司時，攷勤表都是放在明水路地下室的辦公室內，員
    工進公司後就自行使用機器打卡，公司每月都會統一更換攷
    勤表，在陳守評離職前，都是由陳守評負責這個工作，他離
    職後誰負責我就不清楚，我認為陳守評回收後應該是交給被
    告，但我從來沒親眼看過陳守評將攷勤表交給被告等語（本
    院當日審判筆錄參照）。依其證述內容觀之，其係事後至勞
    工局閱卷時，始悉卷內憑空多出一張九十八年一月份攷勤表
    之事，因而心生懷疑，依其與翡泰公司間之糾紛，臆測該偽
    造之事係被告所為，其並未親見親聞被告行使偽造業務上登
    載不實文書之行為甚明，是尚難以其揣測，作為對被告不利
    認定之證據。
  2.再證人謝治平於本院一○○年一月三十一日審理時，證稱：
    我是翡泰公司的執行長，負責公司業務及風險控管，楊政諭
    自翡泰公司離職的原因有二個，一是打破公司珠寶不願理賠
    ，二是煽動包括陳守評在內的離職員工對付公司，我知到楊
    政諭在九十八年二月間向勞工局陳情說翡泰公司沒發他薪水
    ，後來勞工局發函給翡泰公司，要求我們攜帶楊政諭的出勤
    資料到勞工局勞動檢查處說明，我本人有經手，後來九十八
    年二月二十五日勞工局又要我們去說明時，因我人在國外，
    我就派鄭奕凱去說明，鄭奕凱去勞工處說明時，沒帶楊政諭
    的攷勤表，後來因為勞工局於九十八年三月間又發函給翡泰
    公司（經提示偵卷第二四頁，證人指認即指此份公文），要
    求我們提出楊政諭的攷勤表，我就叫人事室的施玟秀拿楊政
    諭的攷勤表給我看，他先拿了九十七年十二月份的，後來又
    拿九十八年一月份的給我，我看過後就請他將資料以公文方
    式寄至勞工局；翡泰公司發公文的流程，都是由承辦人員先
    擬稿，再送到我這邊由我核章後發文，我剛所說由施玟秀發
    公文給勞工局的流程也是如此等語（本院當日審判筆錄參照
    ）；證人施玟秀於本院同日審理時證稱：我是從九十八年六
    月底在翡泰公司任職至九十八年九月底或十月初，我原本是
    應徵會計，但到職後是作行政工作，我印象中在我任職期間
    被告曾經要我影印楊政諭任職期間的攷勤表，但他沒告訴我
    印這些資料作何用處，我就拿原本公司內的舊資料去影印，
    印完後我就拿給被告，謝治平有無經手我不記得了，且我到
    底是印哪幾張我也已經沒印象了，現在我只記得楊政諭九十
    七年十月份這張，因為這張背面簽了很多「評」字；對於翡
    泰公司與楊政諭間之勞資糾紛我並不清楚，我只記得我曾代
    表翡泰公司去勞工局一次；我在翡泰公司上班期間都要打卡
    ，攷勤表是放在卡鐘旁邊，每個月員工都要自己更換新的攷
    勤表，並在上面月份欄寫上新的月份，使用完畢的攷勤表則
    都是交由會計吳意玫保管等語（本院當日審判筆錄參照）；
    證人鄭奕凱則於本院一○○年十二月十五日審理時證稱：我
    於九十七年、九十八年間，任職於翡泰公司，我本來是應徵
    行銷企劃經理的工作，但到職後因公司人事精簡，所以我就
    兼作人事行政方面的工作；我到職後不久，公司的執行長即
    謝治平就告訴我公司與已離職的員工楊政諭間有些糾紛，主
    要就是楊政諭在公司搬家期間打破了公司的東西，因為要賠
    償的金額比他未領的薪資更高，故公司暫時不發放薪資，楊
    政諭有到勞工局申訴，所以謝治平要我到勞工局去說明一下
    ，他還請一位女性同仁把楊政諭的打卡紀錄讓我帶去勞工局
    勞動檢查處說明，我到了勞工局後，勞工局還有要求我們補
    一些資料，所以我有打電話回公司，請公司將資料傳真過去
    ；楊政諭九十七年十二月及九十八年一月的攷勤表是我交到
    勞工局勞動檢查處的，但我現在無法確定我是直接帶過去還
    是再傳真過去的，我也不記得拿楊政諭打卡紀錄給我的女性
    同仁的姓名了。我印象中，被告就此事也有跟我大致講過楊
    政諭申訴的原因，但她就只是說沒發薪資是因為楊政諭打破
    東西，沒講其他細節等語（本院當日審判筆錄參照）。
  3.雖證人謝治平、施玟秀均證稱斯時係由施玟秀負責處理影印
    楊政諭之攷勤卡寄交勞工局之事宜，然查，本件楊政諭係於
    九十八年二月九日以電子郵件向勞工局提出申訴，勞工局受
    理後，於九十八年二月十八日發函命翡泰公司負責人或指派
    員工攜帶楊政諭之出勤紀錄等資料於指定時間前往勞工局勞
    動檢查處說明，並於九十八年二月十五日前往翡泰公司進行
    勞動條件檢查會談，由翡泰公司員工鄭奕凱會同檢查，嗣調
    查完畢後，再於九十八年三月十三日發函命翡泰公司於同年
    月二十日前將積欠楊政諭之工資給付完畢等情，此有電子郵
    件二份、勞工局勞動檢查處勞動條件檢查會談紀錄二份、勞
    工局勞動檢查處九十八年二月十八日北市勞檢一字第○九八
    三○三四三一一○號函、九十八年三月十三日北市勞二字第
    ○九八三二八三三二○○號函在卷可稽（本院卷(二)第二一頁
    至第二三頁、第三三頁、第三四頁、第三六頁，偵卷第二四
    頁參照），而施玟秀於翡泰公司任職之期間為九十八年六月
    二十二日至九十八年九月三十日，此有翡泰公司離職申請書
    一份附卷可查（偵卷第四三頁），則依卷內客觀之書證顯示
    ，施玟秀於本件勞工局處理翡泰公司與楊政諭間勞資爭議之
    時，以及檢察官所指被告涉犯業務上登載不實文書之行為時
    （即九十八年三月十三日起至同年三月二十日間之某日時許
    ），根本尚未到職，豈有於翡泰公司負責影印楊政諭攷勤表
    送交勞工局之可能！再參以翡泰公司除與楊政諭間有勞資糾
    紛外，另與離職員工楊忠衛、陳守評等間，均曾因糾紛而至
    勞工局調處，此業經證人謝治平、施玟秀等證述綦詳，並有
    勞工局回覆楊忠衛申訴之電子郵件等件附於本院卷可佐，且
    經辯護人於交互詰問時，就上揭施玟秀就職期間與負責事宜
    之不合理處詰問證人謝治平，謝治平亦表示時間點已混淆，
    無法確認等情（本院一○○年一月三十一日審判筆錄參照）
    ，堪認翡泰公司與離職員工間素有權義未能自行釐清致勞工
    局需介入調處之陋習，證人謝治平、施玟秀應係將翡泰公司
    處理與楊政諭間勞資糾紛之員工與處理其他離職人員間勞資
    糾紛之員工相混淆，始會為如上證述，依卷內資料及各證人
    證詞綜合判斷，應認證人鄭奕凱之證詞較為可採，本件翡泰
    公司實際承辦與勞工局往來業務之人員，當為鄭奕凱無誤。
    是證人施玟秀上揭關於被告如何指示其影印並交付楊政諭攷
    勤表之過程，以及證人謝治平上揭關於如何指示施玟秀影印
    楊政諭之攷勤卡後以公文方式送交勞工局之過程，顯均屬記
    憶有誤，不值採信。
  4.再查，證人楊政諭、施玟秀均已證稱翡泰公司之攷勤表平日
    係放在辦公室內卡鐘旁邊，員工進公司後就自行使用機器打
    卡，每月均會更換攷勤表，使用完畢之攷勤表則由人事經理
    或會計回收，其二人均未曾親見負責回收之職員將攷勤表送
    交被告保管等情，顯見翡泰公司之員工攷勤表平日本即放置
    於公開場所，所有翡泰公司之員工，均有接觸全體員工攷勤
    表之可能；而經本院依職權將系爭楊政諭九十八年一月份攷
    勤表及被告、楊政諭、施玟秀、謝治平、陳守評之字跡一併
    檢送法務部調查局為筆跡鑑定，結果發現難以鑑定，此有法
    務部調查局一○○年四月十四日調科貳字第一○○○○○一
    三三二三○號函附於本院卷可佐（本院卷(二)第一三九頁參照
    ），則在此情形下，實無從特定將楊政諭九十七年十一月份
    攷勤表變造為九十八年一月份之攷勤表之行為人為何人，更
    無從遽論該行為人與被告間必有犯意聯絡與行為分擔，自應
    就此依「罪證有疑，唯利被告」之原則，為有利被告之認定
    ；另由證人鄭奕凱上揭證述內容觀之，無論其係以親送或事
    後傳真之方式將楊政諭之攷勤表送交勞工局勞動檢查處，該
    等資料均係謝治平透過一名真實姓名、年籍不詳之女性同仁
    交付，被告在整件事件過程中，僅曾向其表示未給付楊政諭
    薪資之原因係楊政諭打破翡泰公司珠寶，並未向其交代應送
    交何種資料至勞工局，其於整件事件與勞工局交涉過程中，
    亦未得被告任何具體指示，是實難認為被告就「持業務登載
    不實之文書向勞工局行使」之過程，曾對不知情之鄭奕凱為
    任何之指示，是被告所辯伊身為董事長，業務繁忙，不可能
    管那麼細，亦不知係何人擅改楊政諭的攷勤表等情，非無可
    能，尚難遽以被告與楊政諭間因細故不睦致楊政諭離職後向
    勞工局申訴，即驟論偽造楊政諭攷勤表並持交勞工局行使之
    人必屬被告，而在植基於個人主義之現代刑法原則，亦難僅
    因被告為翡泰公司負責人，即令被告為本案全部嫌疑人即翡
    泰公司斯時全體員工之行為負責。
七、綜上各節，公訴人並未提出具體證據，證明被告即係於業務
    上作成之文書登載不實之行為人，亦無法證明被告與實際行
    使業務登載不實文書之行為人間有何犯意聯絡與行為分擔。
    此外，復查無其他積極證據，足資證明被告確有前開公訴意
    旨所指訴之犯行，揆諸首揭規定及說明，既不能證明被告犯
    罪，即應為被告無罪判決之諭知，以免冤抑。
據上論斷，應依刑事訴訟法第三百零一條第一項，判決如主文。
本案經檢察官蘇維達到庭執行職務。
中    華    民    國   100    年    12    月    29    日
                  刑事第二庭    法  官  張詩芸
以上正本證明與原本無異。
如不服本判決應於收受送達後10日內向本院提出上訴書狀，並應
敘述具體理由；其未敘述上訴理由者，應於上訴期間屆滿後20日
內向本院補提理由書（均須按他造當事人之人數附繕本）「切勿
逕送上級法院」。告訴人或被害人如對於本判決不服者，應具備
理由請求檢察官上訴，其上訴期間之計算係以檢察官收受判決正
本之日期為準。
                                書記官  宋德華
中    華    民    國   100    年    12    月    30    日